臺灣花蓮地方法院刑事判決
111年度易字第101號
公  訴  人  臺灣花蓮地方檢察署檢察官
被      告  張清漢



上列被告因妨害名譽案件，經檢察官提起公訴（111年度偵字第1
025號），本院判決如下：
    主  文
乙○○無罪。
    理  由
一、公訴意旨略以：被告乙○○與告訴人丙○○同為法務部○○○○○○○○○○○○○○）之受刑人。被告因細故對告訴人心生不滿，竟基於
    公然侮辱之犯意，於民國110年9月2日上午9時至11時間，在
    現場人數有約70名受刑人之花蓮監獄12工廠，至告訴人所在
    之第4號工作臺旁，以遙控器打開電視機，並公然對告訴人
    辱罵：「肖耶(瘋子)，要一起看嗎」、「你有病，就應該去
    病舍，在這邊顧人怨要衝三小」等語，足以貶損告訴人之人
    格及名譽。因認被告涉犯刑法第309條第1項之公然侮辱罪嫌
    等語。
二、按犯罪事實應依證據認定之，無證據不得認定犯罪事實；不
    能證明被告犯罪或其行為不罰者，應諭知無罪之判決，刑事
    訴訟法第154條第2項、第301條第1項分別定有明文。次按刑
    事訴訟法第161條第1項亦規定，檢察官就被告犯罪事實，應
    負舉證責任，並指出證明之方法，是檢察官對於起訴之犯罪
    事實，應負提出證據及說服之實質舉證責任，倘其所提出之
    證據，不足為被告有罪之積極證明，或其指出證明之方法，
    無從說服法院以形成被告有罪之心證，基於無罪推定之原則
    ，自應為被告無罪判決之諭知。另告訴人之告訴，係以使被
    告受刑事訴追為目的，是其陳述是否與事實相符，仍應調查
    其他證據以資審認；又告訴人之指訴是否與事實相符，仍應
    調查其他證據，以資審認，必被害人所述被害情形，無瑕疵
    可擊，且就其他方面調查，又與事實相符，始足據為有罪判
    決之基礎。（最高法院52年台上字第1300號判例、81年度台
    上字第3539號判決意旨可資參照）。
三、又按刑法第309條第1項所定之公然侮辱罪，其構成要件須有
    「公然」及「侮辱人」；其中「侮辱人」係指以粗鄙之言語
    、舉動、文字、圖畫等，對他人予以侮謾、辱罵，足以減損
    或貶抑他人在社會上客觀存在之人格或地位，始足當之，故
    本罪係以保護個人經營社會群體生活之人格評價作為目的。
    從而，是否構成「侮辱人」之判斷，除應注意行為人與被害
    人之性別、年齡、職業等個人條件外，尤應著重行為人與被
    害人間之關係、行為時之客觀情狀、行為地之方言或語言使
    用習慣等事項，依社會一般人對於語言使用之認知，進行客
    觀之綜合評價，不宜僅著眼於特定之用語文字，即率爾論斷
    。抑且，個人之名譽究有無受到減損或貶抑，更非單依被害
    人主觀上之感情為斷；亦即，縱行為人所為已傷及被害人主
    觀上之情感，惟客觀上對於被害人之客觀評價並無影響時，
    仍非屬本罪所規範處罰之範圍。又刑法第309條所稱「侮辱
    」及第310條所稱「誹謗」之區別，一般以為，前者係未指
    定具體事實，而僅為抽象之謾罵；後者則係對於具體之事實
    ，有所指摘，而損及他人名譽者，稱之誹謗。而對於「對於
    具體之事實，有所指摘，並有與上開誹謗事件毫無語意關連
    之抽象謾罵時」，則可同時該當侮辱及誹謗之構成要件；然
    而，針對具體事實，依個人價值判斷提出主觀且與事實有關
    連的意見或評論，縱使尖酸刻薄，批評內容足令被批評者感
    到不快或影響其名譽，除應認為不成立誹謗罪，更不在公然
    侮辱罪之處罰範圍。
四、公訴意旨認被告犯有上開罪嫌，無非係以被告、告訴人、證
    人丁○○、庚○○、武時毅於偵查之供述或證述為其論據。其中
    檢察官提出證人庚○○於偵查證稱：告訴人跟我說林俊廷、被
    告有對他嗆聲，我感覺他確實會害怕等語，證人丁○○於偵查
    證稱：告訴人當時被他們兩個人罵的時候都不敢回嘴，事後
    告訴人也有跟我講他會怕等語，欲證明被告有公訴意旨之公
    然侮辱犯行，然由其等偵查筆錄觀之，其等為上開證述前，
    檢察事務官係以被告另案經告訴人提告恐嚇等案件進行提問
    （詳附表），顯然與本案公訴意旨所指之犯罪事實無涉，又
    被告另案犯行，經檢察官為不起訴處分確定在案，則此部分
    之證據，顯難佐證被告有何本案公然侮辱之犯行，檢察官復
    未指明此部分證據與本案之關聯性，故本院就證人庚○○、丁○○於偵查中無涉本案之供述證據不予審究；又無罪判決只須
    記載主文及理由，而其理由之論敘，僅須與卷存證據資料相
    符，且與經驗法則、論理法則無違即可，所使用之證據亦不
    以具有證據能力者為限，即使不具證據能力之傳聞證據，亦
    得資為彈劾證據使用，是證人吳清偉、羅家麒於偵查之證述
    ，檢察官雖未列於證據清單，仍得作為彈劾證據，先予敘明
    。
五、訊據被告固坦承於公訴意旨所指時間、地點曾出言「有病，
    就應該去病舍，在這邊顧人怨要衝三小」等語，然堅詞否認
    有何公然侮辱之犯行，辯稱：我只是跟身旁的甲○○講，沒有
    指名道姓是誰的意思等語。經查：
　㈠被告、告訴人、證人丁○○、庚○○、甲○○、戊○○、羅家麒、吳
    清偉等人均為花蓮監獄受刑人，於110年9月2日上午9時至11
    時間均在12工場作業，其等之相對位置係證人羅家麒坐在告
    訴人對面，證人庚○○坐在告訴人右側，證人丁○○坐在告訴人
    右前方，證人吳清偉坐在告訴人左前方，證人甲○○坐在告訴
    人後方，被告坐在證人甲○○右側，證人戊○○坐在被告前方，
    證人武時毅為花蓮監獄管理員，在12工場擔任主管等情，核
    與其等之供述或證述相符，並有其等法務部○○○○○○○在監或
    出監受刑人簡表、被告及告訴人於本院準備程序手繪之相對
    位置圖在卷可參，是此部分之事實首堪認定。
　㈡本案僅有告訴人單一指訴，且告訴人之社會評價未受影響
　　⒈證人即告訴人於偵查及本院審判期日均證稱：當時被告以
      為我投訴他，因此對我不爽，在我工作時拿著遙控器用台
      語對我說「肖耶（瘋子），要一起看電視嗎」，又說「你
      有病，就不要留在這裡，在這邊顧人怨要衝三小」等語，
      前後指訴固然一致。
　　⒉證人丁○○於偵查固證稱：我當時有在場，有聽到乙○○對告
      訴人丙○○辱罵：「肖耶（瘋子），要一起看嗎」、「你有
      病，就應該去病舍，在這邊顧人怨要衝三小」等語，然證
      人丁○○於準備程序前，即自行遞狀表示該記載與詢問時之
      陳述不符，並於本院審判期日證稱：我只有聽到被告講「
      肖耶（瘋子），你有病要去看病嗎」，其他都沒聽到，詢
      問筆錄記載錯誤，（後改稱）也不確定是不是有聽到「肖
      耶（瘋子）」，只有聽到一句滿大聲的「你有病要去看病
      」，我猜測他們在對罵，但沒有聽到被告辱罵告訴人，因
      為告訴人有吃夜藥，精神狀態不好，這句話不會影響我對
      告訴人的評價等語；
　　⒊證人庚○○於偵查證稱：我當時人有在現場沒有錯，但是我
      沒有注意到他們在講甚麼，如果他們講台語，我聽不太懂
      ，我有看到被告去開電視，但沒有注意談話內容等語，於
      本院審判期日證稱：我只有看到被告開電視，沒有注意後
      面發生什麼事，以我和被告、告訴人的距離，如果被告對
      告訴人講不雅的話，我聽得到，我當時只有聽到被告跟告
      訴人講話，他講台語我聽不懂，告訴人跟被告也沒有起衝
      突等語；
　　⒋證人吳清偉於偵查證述：當時是作業時間，我離他們很遠
      ，都是事後聽告訴人講的，告訴人的精神狀態不是很穩定
      等語；
　　⒌證人羅家麒於偵查證述：那都是在工作的時候，我只聽到
      工作的聲音等語；
　　⒍證人武時毅於偵查證述：現場只有我一個監獄管理員在場
      ，約70名受刑人，一個工作檯有8人，現場總共有10個工
      作檯，當時在製作紙袋，我不確定在不在場，我確定我沒
      有聽到、看到這個過程等語；
　　⒎證人甲○○於本院審判期日證述：我不知道被告有沒有打開
      電視，被告當時是跟我說「工場怎麼全都這一些肖耶（瘋
      子）」，告訴人有吃睡前藥，精神狀況不正常，被告跟我
      說這句話不會影響我對告訴人的評價等語；
　　⒏證人戊○○於本院審判期日證述：被告拿遙控器去開電視會
      經過我的工作桌前面，但我不知道被告與告訴人有無交談
      ，只有聽到被告與甲○○交談，內容不清楚，我是負責藥物
      管理，告訴人有吃精神科的藥等語。
　　⒐由以上證人之證述，除告訴人明確指訴被告對其出言侮辱
      「肖耶（瘋子），要一起看電視嗎」、「你有病，就不要
      留在這裡，在這邊顧人怨要衝三小」等語外，僅有證人丁○○聽到被告對告訴人出言「你有病要去看病」等語，其餘
      在現場之證人均未聽聞被告對告訴人辱罵，則告訴人之指
      訴無其他證據得資補強，其真實性已有疑問。又證人甲○○
      、戊○○、丁○○、吳清偉均證稱告訴人精神狀況欠佳等語，
      本院向花蓮監獄調取告訴人之輔導紀錄、用藥紀錄，亦顯
      示告訴人因睡眠障礙服用精神科藥物，情緒管控偶有衝動
      失控，自殺徵兆加強留意等情，有法務部○○○○○○○111年3
      月24日花監戒字第11100211090號函暨收容人個別輔導紀
      錄、自殺防治輔導紀錄表、就醫紀錄在卷可參，堪認告訴
      人精神狀況欠佳，且證人等人均知情，則被告縱使對告訴
      人出言「你有病要去看病」等語，雖傷及告訴人主觀上情
      感，但在客觀上並不足以對告訴人之名譽或社會評價造成
      貶抑之結果，證人丁○○亦證稱不認為被告此舉貶損告訴人
      之評價，尚難遽認被告在主觀上有何侮辱告訴人之故意，
      而應認被告所為核與刑法公然侮辱罪之構成要件尚有未合
      ，實難遽以該罪相繩。
　㈢綜上，告訴人之指訴無證據以資補強，無法作為對被告不利
    之認定，是本案無證據得證明被告有何公然侮辱之犯行。至
    本院雖認被告所為不構成公然侮辱罪，但仍希望在本案判決
    後，被告能約束自己之言行，不要隨意評論告訴人之身心狀
    況。
六、綜上所述，本案依檢察官所舉各項證據方法，無從使本院就
    被告被訴公然侮辱罪嫌，達到有罪之確信程度，尚有合理之
    懷疑存在，自屬不能證明被告犯罪，揆諸前開說明，自應諭
    知被告無罪之判決。
據上論斷，應依刑事訴訟法第301條第1項前段，判決如主文。
本案經檢察官己○○提起公訴，檢察官蕭百麟到庭執行職務。
中　　華　　民　　國　　111 　年　　5 　　月　　24　　日
　　　　　　　　　刑事第五庭　法　官　 邱韻如
以上正本證明與原本無異。
如不服本判決應於收受送達後20日內向本院提出上訴書狀，並應
敘述具體理由。其未敘述上訴理由者，應於上訴期間屆滿後20日
內向本院補提理由書(均須按他造當事人之人數附繕本)「切勿逕
送上級法院」。告訴人或被害人如對於本判決不服者，應具備理
由請求檢察官上訴，其上訴期間之計算係以檢察官收受判決正本
之日期為準。
因疫情而遲誤不變期間，得向法院聲請回復原狀。
中　　華　　民　　國　　111 　年　　5 　　月　　24　　日
                               書記官   呂姿穎
【附表】
臺灣花蓮地方檢察署110年12月2日詢問筆錄節錄 證人庚○○ 問：告訴人指稱乙○○於110年9月2日12時至13時間，在花蓮監獄12工廠換抽菸牌的位子，對丙○○恫稱：「要找一個短刑期的，花錢跟我配，讓你沒辦法報假釋，你娘機掰咧」等語，你有當場看到、聽到事發過程？ 答：這我不知道。 問：丙○○事後有表示他對於被告2人所說的話會感到害怕嗎？ 答：有，他跟我說林俊廷、乙○○有對他嗆聲，我感覺丙○○確實會害怕。至於林俊廷等人嗆聲的内容我沒有去注意。 證人丁○○ 問：告訴人指稱乙○○於110年9月2日12時至13時間，在花蓮監獄12工廠換抽菸牌的位子，對丙○○恫稱：「要找一個短刑期的，花錢跟我配，讓你沒辦法報假釋，你娘機掰咧」等語，你有當場看到、聽到事發過程？ 答：我沒有印象我有聽到這句話，時間太久了，我也沒印象我當時人在哪邊。 問：丙○○事後有表示他對於被告2人所說的話會感到害怕嗎？ 答：有，丙○○當時被他們兩個人罵的時候都不敢回嘴，事後丙○○也有跟我講他會怕。因為在監獄裡，刑期比較長的人都很怕裡面有錢受刑人花錢找短刑期的打手跟他打架，讓他沒辦法報假釋，因為花蓮監獄裡面是長刑期、短刑期的人都關在一起。